【裁判字號】    97,訴,1258
【裁判日期】    970829
【裁判案由】    偽造有價證券
【裁判全文】
臺灣臺北地方法院刑事判決              97年度訴字第1258號
公  訴  人  臺灣臺北地方法院檢察署檢察官
被      告  甲○○
選任辯護人  尤伯祥律師
上列被告因偽造有價證券等案件，經檢察官提起公訴（97年度偵
字第10374號），本院判決如下：
    主  文
甲○○意圖供行使之用，而偽造有價證券，處有期徒刑參年貳月
。附表所示本票及現金保管條上偽造之「謝瓊麗」署押共拾陸枚
，均沒收。
    事  實
一、甲○○於民國96年1月至3月間，陸續以短期周轉為由，向友
    人乙○○借款新臺幣（下同）共 180萬元，並以其名義簽發
    金額分別為50萬、50萬、50萬、30萬元，發票日分別為96年
    3月25日、96年5月15日、96年5月19日、96年5月20日之支票
    4紙，作為還款工具。詎發票日期為96年3月25日之該張支票
    ，經乙○○於96年 3月26日提示，因存款不足而退票，乙○
    ○要求其另行提出擔保，甲○○竟於96年 4月間某日，在臺
    北市文山區○○○路○段159巷 1弄16號12樓乙○○住處，意
    圖供行使之用，於其所簽發同支票金額，發票日為96年 1月
    16日，到期日分別為96年 3月15日、96年3月25日、96年5月
    19日、96年5月20日之本票4紙上，冒用其妻謝瓊麗之名義，
    在發票人處偽造「謝瓊麗」之簽名、按捺指印各 1枚，以其
    妻為共同發票人而偽造有價證券；並在 4紙現金保管條「見
    證人」處偽造謝瓊麗之簽名、按捺指印各 1枚而偽造私文書
    ，同時持向乙○○行使，足生損害於謝瓊麗。嗣上開支票屆
    期提示均不獲兌現，甲○○亦無還款之意，簡豫華持前開支
    票、本票提起民事訴訟時，謝瓊麗抗辯並未在本票簽名擔任
    共同發票人，亦未授權任何人為之，始查悉上情。
二、案經乙○○訴請臺灣臺北地方法院檢察署檢察官偵查起訴。
    理  由
一、按被告以外之人於審判外之言詞或書面陳述，除法律有規定
    者外，不得作為證據。被告以外之人於審判外之陳述，雖不
    符刑事訴訟法第159條之1至同條之 4之規定，而經當事人於
    審判程序同意作為證據，法院審酌該言詞陳述或書面陳述作
    成時之情況，認為適當者，亦得為證據。當事人、代理人或
    辯護人於法院調查證據時，知有刑事訴訟法第159條第1項不
    得為證據之情形，而未於言詞辯論終結前聲明異議者，視為
    有前項之同意，刑事訴訟法第159條第1項、第159條之5分別
    定有明文。查被告、辯護人及公訴人於本院言詞辯論終結前
    ，對證人即被害人乙○○於偵查中之證言、被告之配偶謝瓊
    麗於臺灣臺北地方法院96年度北簡字第 34463號提出之民事
    答辯（一）、（二）狀，均不爭執而未曾聲明異議，本院審
    酌上開言詞及書面陳述作成時之情況，並無出於任意性或不
    正取供，或違法或不當情事，且客觀上亦無不可信之情況，
    堪認為適當，揆諸前開說明，依法均有證據能力，合先敘明
    。
二、訊據被告甲○○固承認有於上開本票及現金保管條上偽造其
    妻謝瓊麗之簽名並按捺指印而持以行使等情，惟矢口否認有
    以謝瓊麗為共同發票人之意思，辯稱其偽造署押僅係為供擔
    保云云。經查：
  （一）被告未經其妻謝瓊麗之授權，於本票及現金保管條上偽
        造謝瓊麗之簽名並按捺指印，持向告訴人行使之事實，
        業據被告供認不諱，核與告訴人即被害人乙○○於偵查
        及本院審理中指述相符，並有本票、現金保管條各 4紙
        （97年度偵字第10374號卷第8頁至第10頁反面）、謝瓊
        麗於臺灣臺北地方法院96年度北簡字第 34463號提出之
        民事答辯（一）、（二）狀（97年度偵字第 10374號卷
        第11頁至第14頁）、法務部調查局97年1月4日調科貳字
        第09600568730號鑑定書（97年度偵字第10374號卷第14
        頁反面）在卷可稽，被告之自白與事實相符，應可採信
        。
  （二）被告辯護人雖辯稱：被告主觀上係出於擔保票據債務，
        而無以謝瓊麗為共同發票人之意，此可由被告偽造謝瓊
        麗部分之記載方式與內容皆與被告甲○○部分有異，認
        被告所為客觀上不符共同發票之要件，僅係偽造私文書
        而非偽造有價證券等語，惟按在票據上簽名者，依票上
        所載文義負責，2人以上共同簽名時，應連帶負責，票
        據法第5條第1項、第2項，定有明文。查本件被告所偽
        造謝瓊麗之簽名及署押係在系爭本票正面，且與其他共
        同發票人即被告甲○○之簽名及署押平行並列，均極靠
        近系爭本票「出票人」三字之後方，又在本票正面簽名
        或蓋印者僅有發票人或保證人兩種可能，「謝瓊麗」之
        簽名及署押旁既未記載保證人意旨，依票據法第124條
        準用第59條第1項之規定，不生票據保證效力，觀諸謝
        瓊麗、甲○○之簽名及署押均位在發票人欄位，則該二
        人均須以共同發票人之地位負完全票據責任。且票據法
        第120條規定，本票應記載事項之發票人部分以發票人
        簽名即可，並無共同發票人之記載項目須與發票人內容
        相同為必要，是被告辯護人所辯被告之偽造尚未達於共
        同發票之程度，不構成偽造有價證券之罪云云，不足採
        信，被告係犯偽造有價證券及行使偽造私文書犯行至明
        ，其所辯殊無可採，本件事證明確，其犯行堪以認定，
        應依法論科。
三、核被告甲○○所為，係犯刑法第201條第1項之偽造有價證券
    罪及刑法第216條、第210條之行使偽造私文書罪。被告偽造
    「謝瓊麗」之署押於本票上之行為，係偽造有價證券之階段
    行為，其偽造有價證券後復持以行使，其行使之低度行為為
    偽造之高度行為所吸收，均不另論罪；又被告偽造謝瓊麗之
    署押於現金保管條上，為偽造私文書之部分行為，而偽造私
    文書之低度行為復為行使之高度行為所吸收，均不另論罪。
    被告先後於如附表所示之本票及現金保管條上偽造謝瓊麗簽
    名及按捺指印，係同時為之，其時間緊密，實施地點相同，
    侵害同一之法益，各行為之獨立性極為薄弱，依一般社會健
    全觀念，在時間差距上，難以強行分開，在刑法評價上，應
    視為數個舉動之接續施行，合為包括之一行為予以評價，屬
    接續犯，論以偽造有價證券及行使偽造私文書各一罪。被告
    以一行為觸犯上開二罪名，為想像競合，應從一重之偽造有
    價證券罪處斷。爰審酌被告未曾因故意犯罪受有期徒刑以上
    刑之宣告，此有臺灣高等法院被告前案紀錄表在卷可憑，其
    因經濟困難為求資金周轉，一時失慮致罹刑章，雖犯後坦承
    部分犯行，然念及至今尚未能與告訴人達成和解，兼衡其犯
    罪之動機、目的等一切情狀，量處如主文所示之刑。又票據
    之偽造或票據上簽名之偽造，不影響於真正簽名之效力，票
    據法第15條定有明文。查如附表所示之本票，僅謝瓊麗為發
    票人部分係屬偽造，被告之簽名既為真正，其為發票人部分
    則仍屬有效之票據，不在應依法沒收之列（最高法院84年度
    臺上字第1550號判例意旨參照），被告所偽造之本票雖均未
    扣案，但無證據證明業已滅失，爰依刑法第 205條之規定，
    僅就如附表所示偽造謝瓊麗為共同發票人之署押部分宣告沒
    收。另被告偽簽他人之姓名並按指印，該指印同為代表被冒
    用者之姓名，作用及效力與署押無異，亦屬署押之一種（參
    照臺灣高等法院84年11月16日84年度法律座談會），是其於
    現金保管條上偽造之謝瓊麗署押共8枚，依刑法第219條亦均
    宣告沒收。
四、公訴意旨認被告尚涉犯盜刻謝瓊麗之印章，盜蓋於系爭本票
    及現金保管條上，而有偽造「謝瓊麗」印文之犯行，惟被告
    堅決否認系爭本票及現金保管條上「謝瓊麗」之印文為其所
    蓋，辯稱：伊係在告訴人家中偽簽，當天並未帶謝瓊麗之印
    章等語，經查，證人即告訴人乙○○雖於偵查及本院審理中
    指述本票與現金保管條係被告拿回家簽，被告拿來時即有謝
    瓊麗之簽名、印文及指印等語，惟查被告於本院審理中對於
    偽造謝瓊麗之簽名及指印並持之加以行使之情，皆已坦承，
    均已該當行使偽造私文書及偽造有價證券罪，如確為被告所
    為，尚無對此部分加以爭執之必要，且查，其同意本院予以
    測謊鑑定，反係告訴人乙○○表示不同意，依照該印文為楷
    書字體，為普通常見之印章款式，在現今國人使用印章頻繁
    之下，刻印即為容易，此種基本款之印章任何人皆可取得，
    是公訴人起訴被告涉犯偽造謝瓊麗印文部分，僅以告訴人片
    面之詞為其論據，尚無積極證據足以證明係被告所為，被告
    所辯尚非虛妄，此部分本院尚未達無合理懷疑之心證，原應
    為無罪之諭知，惟此部分與前揭起訴論罪之偽造有價證券與
    行使偽造文書部分有實質上一罪之關係，爰不另為無罪之諭
    知，併此敘明。至被告所稱其為上開犯行係告訴人乙○○教
    唆所為，此部分應由檢察官另行偵查，附此敘明。
據上論斷，應依刑事訴訟法第299條第 1項前段、刑法第201條第
1項、第216條、第210條、第55條、第205條、第219條，判決如
主文。
本案經檢察官熊南彰到庭執行職務。
中    華    民    國    97    年    8     月    29    日
                  刑事第三庭審判長 法  官  沈君玲
                                   法  官  詹慶堂
                                   法  官  胡宗淦
以上正本證明與原本無異
如不服本判決應於送達後10日內向本院提出上訴狀
                                   書記官  劉麗英
中    華    民    國    97    年    8     月    29    日
附錄本案論罪法條全文：
中華民國刑法第201條
（有價證券之偽造變造與行使罪）
意圖供行使之用，而偽造、變造公債票、公司股票或其他有價證
券者，處3年以上10年以下有期徒刑，得併科3千元以下罰金。
行使偽造、變造之公債票、公司股票或其他有價證券，或意圖供
行使之用，而收集或交付於人者，處1年以上7年以下有期徒刑，
得併科3千元以下罰金。
中華民國刑法第216條
（行使偽造變造或登載不實之文書罪）
行使第 210 條至第 215 條之文書者，依偽造、變造文書或登載
不實事項或使登載不實事項之規定處斷。
中華民國刑法第210條
（偽造變造私文書罪）
偽造、變造私文書，足以生損害於公眾或他人者，處 5 年以下有
期徒刑。
附表
┌──┬──────────┬──────┬────────┐
│編號│ 票面金額（新臺幣） │  發票日    │  到期日        │
├──┼──────────┼──────┼────────┤
│ 1  │    五十萬元        │96年1月16日 │ 96年3月15日    │
├──┼──────────┼──────┼────────┤
│ 2  │    五十萬元        │96年1月16日 │ 96年3月25日    │
├──┼──────────┼──────┼────────┤
│ 3  │    五十萬元        │96年1月16日 │ 96年5月19日    │
├──┼──────────┼──────┼────────┤
│ 4  │    三十萬元        │96年1月16日 │ 96年5月20日    │
└──┴──────────┴──────┴────────┘


司法院資訊處製作；財團法人民間司法改革基金會備份。
